【裁判字號】    97,重上更(二),124
【裁判日期】    980224
【裁判案由】    損害賠償
【裁判全文】
臺灣高等法院民事判決             97年度重上更(二)字第124號
上  訴  人    戊○○
              乙○○
共      同
訴訟代理人    吳中仁律師
被 上訴 人    永然船務代理業股份有限公司
兼法定代理人  丁○○
被 上訴 人    甲○○
共      同
訴訟代理人  王東山律師
複代理人    李美寬律師
            許富雄律師
上列當事人間請求損害賠償事件，上訴人對於中華民國94年9月
6日臺灣基隆地方法院93年度重訴字第52號第一審判決提起上訴
，經最高法院第二次發回更審，本院於98年2月10日言詞辯論終
結，判決如下：
    主  文
上訴駁回。
第二審及發回前第三審訴訟費用，除確定部分外，由上訴人戊○
○負擔百分之七十七，餘由上訴人乙○○負擔。
    事實及理由
壹、上訴人起訴主張：伊之被繼承人許志昌自民國 (下同)90 年
    10月起，即受僱於原審共同被告己○○（即定佳工程行，已
    判決確定），從事基隆港船舶貨物之固定及解固工作。己○
    ○於92年10月12日下午7時許，承攬被上訴人永然船務代理
    業股份有限公司（下簡稱永然公司）所代理之水晶輪（Crys
    tal Ray）貨載電扶梯解固作業時，因未注意拖板車與工字
    鐵間之連結面並未焊接固定，僅以鐵鍊綑綁而未備其他防護
    措施，致許志昌鬆開鐵鍊時，置放於板車上重達7,925公斤
    之電扶梯由後端壓下，將其夾在電扶梯與工字鐵間，雖經送
    醫，仍因傷重不治死亡（下簡稱系爭事故）。己○○為定佳
    工程行實際負責人，為許志昌之雇主，就許志昌因職業災害
    死亡，應依法給付職業災害補償金。又己○○承包永然公司
    之碼頭解固作業已15年之久，未事先確認載貨平台上之貨物
    有無墜落之危險，並設置符合標準之必要安全設備及監督勞
    工作業之安全，自有過失而構成侵權行為。永然公司將本件
    解固業務交付己○○承攬，就許志昌因職業災害死亡，應與
    己○○連帶給付職業災害補償金。永然公司為事業單位，被
    上訴人丁○○為其董事長、被上訴人甲○○為其總經理兼作
    業現場負責人，均未於事前告知勞工及承攬人有關之工作環
    境危害因素，及相關應採取之安全措施，致發生職業災害，
    違反勞工安全衛生法（下簡稱勞安法）第5條第1項第4、5款
    、第17條第1項、第18條第1項各款等保護他人之法律規定，
    亦有過失，應與己○○成立共同侵權行為負連帶損害賠償責
    任等情。爰依侵權行為、公司法第23條第2項、勞安法第16
    條、職災保護法第31條第1項之法律關係，求命為：(一)己
    ○○（即定佳工程行）、被上訴人永然公司應連帶給付上訴
    人戊○○新台幣（下同）1,470,150元，給付上訴人乙○○4
    90,050元，及各自本起訴狀繕本送達翌日起至清償日止，按
    年息百分之五計算之利息。(二)己○○及被上訴人應連帶給
    付上訴人戊○○23,166,000元，上訴人乙○○7,500,000元
    ，及各自本起訴狀繕本送達翌日起至清償日止，按年息百分
    之五計算之計息之判決。原審為己○○應給付上訴人戊○○
    3,053,138元，上訴人乙○○795,712元，及均自93年10月23
    日起至清償日止，按年息百分之五計算之利息。而駁回上訴
    人其餘之訴。上訴人戊○○、乙○○就原判決駁回其對被上
    訴人己○○勞災死亡補償1,097,100元、365,700元及慰撫金
    超過2,250,000元、750,000元部分，以及駁回其對被上訴人
    永然公司、丁○○、甲○○同上金額之請求，聲明不服（己
    ○○就其敗訴部分，聲明上訴後撤回上訴）。本院第一次更
    審前判決：（一）原判決關於駁回上訴人後開第2項之訴及
    該部分假執行之聲請，並訴訟費用之裁判（除確定及減縮部
    分外）廢棄。（二）被上訴人永然公司應就原判決命被上訴
    人己○○給付上訴人戊○○1,234,238元、上訴人乙○○411
    ,413 元，及均自93年10月23日起，至清償日止，按週年利
    率百分之五計算之利息，連帶給付之。而駁回其餘之請求。
    上訴人僅就被上訴人之部分不利己部分，聲明上訴最高法院
    （己○○部分已告確定），嗣經最高法院第一次發回本院，
    上訴人減縮上訴聲明後，其於本院上訴聲明為(一)原判決不利
    於上訴人部分廢棄。(二)被上訴人永然公司與己○○連帶給付
    戊○○1,234,238元、乙○○411,413元，及均自93年10月23
    日起至清償日止，按年息百分之五計算之利息(三)被上訴人連
    帶給付戊○○5,166,000元、乙○○1,500,000元，及均自93
    年10月23日起至清償日止，按年息百分之五計算之利息(四)請
    准免供擔保予以假執行。
貳、被上訴人則以下列辯詞資為抗辯：
（一）被上訴人永然公司為船務代理業者，公司員工無一人具有
      船舶貨物解固之能力，且船舶貨物解固亦與被上訴人永然
      公司之經營內容專業無關，被上訴人永然公司顯非解固作
      業之事單位甚明。
（二）被上訴人永然公司之網站資料係強調公司得代理航商為航
      商應於港口從事之事項，亦即被上訴人永然公司欲向航商
      宣傳凡航商應於港口所為之業務，被上訴人永然公司均得
      代理航商覓得專業人員從事前開業務，並非表示該業務均
      由被上訴人永然公司為之，此由該網站資料一再重複顯示
      「代理」二字可明。
（三）被上訴人永然公司對水晶輪之請款清單中，係以各項代辦
      業務之內容，逐項請款，而非就水晶輪在基隆港卸貨業務
      之承攬報酬而為請求，苟被上訴人永然公司曾向水晶輪承
      包該輪船貨物裝卸、解固等業務者，何以水晶輪未給付被
      上訴人永然公司此部分報酬？若水晶輪未給付該部分之報
      酬予被上訴人永然公司，被上訴人永然公司又豈有自掏腰
      包委請定佳工程行、鎮洲裝卸公司等業者施作之理？故上
      訴人永然公司絕未向水晶輪承攬本案之解固、裝卸業務。
（四）證人顏承貫於勞委會北區勞動檢查所完整之供述可知，該
      筆解固工程款，船公司並未先給付予被上訴人永然公司，
      而是於解固工程結束後，由被上訴人永然公司向船公司請
      款，或先行墊付，苟被上訴人永然公司自始即向船公司承
      包該解固業務者，船公司應早已一次給付該解固工程款，
      又豈有被上訴人永然公司事後始另行代工程行請款或先行
      墊付與工程行之理？
（五）己○○稱其與被上訴人永然公司合作解固公司已有十五年
      之久並非事實，縱己○○曾承作被上訴人永然公司代理船
      舶之船舶勞務，充其量僅能證明己○○曾多次承作被上訴
      人永然公司代理船舶之船舶勞務而已。
（六）永然公司僅派被告甲○○至碼頭與水晶輪船長接洽，並非
      指示如何解固，此由證人陳智斌另案證言可知，己○○為
      系爭解固業務時，根本無須聽從被上訴人永然公司人員之
      指揮、監督，被上訴人永然公司亦未派遣任何人員與定佳
      工程行共同作業。
（七）本案業經台灣基隆地方法院檢察署（下簡稱基隆地檢署）
      檢察官認被上訴人丁○○、甲○○二人並無過失責任，而
      為不起訴處分，故被上訴人丁○○、甲○○二人確無侵權
      行為無疑。
（八）答辯聲明：(一)上訴駁回(二)如受不利之判決，被上訴人均願
      供擔保，准宣告免為假執行。
參、兩造不爭執事項：(見本院98年1月12日準備程序筆錄)
    許志昌於92年10月12日下午7時，於電扶梯解固作業時，因
    疏未注意拖板車與工字鐵間之連結面未焊接固定，僅以鐵鍊
    綁住，導致當許志昌鬆開鐵鍊同時，板車上之貨物（重達
    7,925公斤之電扶梯）由後端壓下，許志昌當場被夾在電扶
    梯與工字鐵之間，送醫後傷重不治死亡等情，有行政院勞工
    委員會北區勞動檢查所災害檢查報告書、臺灣基隆地方法院
    檢察署相驗屍體證明書在卷可稽。
肆、兩造爭執事項：
一、解固業務是否為被上訴人永然公司經常性業務？
二、被上訴人永然公司與己○○間是否有承攬關係？
三、被上訴人永然公司當時有無派人員在現場共同作業？
四、有無違反勞工安全衛生法第16、17、18條歸規定之適用？
伍、得心證之理由：
一、解固業務是否為被上訴人永然公司經常性業務？
（一）查被上訴人永然公司登記之所營事業為「經營船務代理業
      」，有公司變更登記表在卷可證（見原審卷 (一)第58頁
      ）。又按船務代理業之業務範圍依「船務代理業管理規則
      」（以下稱系爭船務代理規則）第18條第1項第3-8款規定
      ：「船務代理業經營業務如下：…三攬載客貨。四辦理各
      項航政、商港手續。五照料船舶、船員、旅客或貨物，並
      辦理船舶檢修事項。六協助處理貨物理賠及受託有關法律
      或仲裁事項。七辦理船舶建造、買賣、租傭介紹、交船、
      接船及協助處理各種海事案件。八處理其他經交通部核定
      之有關委託船務代理事項。」（見原審卷 (二)第21頁）
      。該規則之母法即航業法之第2條第3款關於該法所稱「船
      務代理業」係指受船舶運送業或其他有權委託人之委託，
      在約定授權範圍內，以委託人名義代為處理船舶客貨運送
      及其有關業務而受報酬之事業。且查被上訴人永然公司對
      水晶輪之請款清單中，亦係以各項代辦業務之內容，逐項
      請款，非就水晶輪在基隆港卸貨業務之承攬報酬而為請求
      ，有被上訴人永然公司提出之費用摘要 (PORT  DISBURSE
      NM ENT AND VESSEL EXPENSCS SUMMARY)在卷可稽 (見原
      審卷 (二)第12頁)，可見被上訴人永然公司經營之業務乃
      受託代為處理船舶客貨運送及其有關業務。
（二）又查上訴人復舉被上訴人丁○○於95年8月29日於國稅局
      台灣省北區國稅局信義徵所之談話筆錄，主張被上訴人丁
      ○○已自承被上訴人永然公司實際有統包所代理進港船舶
      之一切勞務工作云云，然查被上訴人丁○○於上開時地談
      話內容為：「本公司之營業項目為船務代理業；大約自85
      年開始有生意上往來，定佳工程行係承作本公司所代理商
      船之木工解固工程」、「係由定佳工程行之負責人己○○
      自行叫工及召集，然後到本公司所代理之商船上，承作木
      工解固工程，也就是說本公司沒有僱用王聖雄等工人，我
      也不認識那些工人」等語（見本院卷第133、134頁），被
      上訴人丁○○並未自承定佳工程行所承作之工作係屬被上
      訴人永然公司之業務範圍，且船舶上工作之工人亦均係受
      僱於定佳工程行，並非被上訴人永然公司所僱用，被上訴
      人丁○○此部分所言，尚難認被上訴人永然公司有統包所
      代理進港船舶之一切勞務工作。
（三）再查上訴人主張依被上訴人永然公司綜合所得稅給付清單
      及勞保加保資料 (見第一次更審卷96年度重上更 (一)字
      第56號第37-40頁、第158-163頁)，該公司91、92年間實
      際加保人數僅12人，但歷年來卻申報60餘人，及30餘人之
      薪資給付支出，與其所主張單純代理之情形有間云云。惟
      查依上開資料並無從證明勞務內容為何，自不足證被上訴
      人永然公司有承攬船舶勞務統包業務之情事。從而應認解
      固作業應非被上訴人永然公司經常性業務。
（四）復查上訴人於第一次更審所提出之被上訴人永然公司網站
      資料係載為: 「本公司為航商提供台灣各港口完整之船舶
      及貨物『代理』．．．．先後『代理』過各類船舶，諸如
      全貨櫃、半貨櫃．．．．等有關貨物裝卸、人員上下、加
      油、修理、補給及海事救難之業務在基隆港至今」（見第
      一次更審卷96年度重上更 (一)字第56號第30頁），顯然
      被上訴人永然公司之上開網站資料內容所強調者乃其「代
      理」船東於港口之各項業務，並非其本身有承作貨物裝卸
      業務之能力，雖證人即被上訴人永然公司副理顏貫丞於勞
      委會北區勞動檢查所訪談時陳稱係伊打電話給定佳工程行
      老闆己○○，通知他們下午五點船至東三碼頭，七點開工
      等語，惟查證人顏貫丞亦續稱：「工作完畢後，定佳工程
      行先向本公司請款，本公司再向國外船公司請款，有時本
      公司會先墊付給定佳工程行工程款」等語（見上開第一次
      更審卷第25頁），是苟被上訴人永然公司向船東承包所有
      船舶勞務工作，則船東應一次給付一定金額予被上訴人永
      然公司（與下游廠商之請款會有利潤差額），而非在工作
      完畢後，始按工作者請款之數額向船東請款，亦可知被上
      訴人永然公司係代理船東處理港口各項勞務工作，解固作
      業應非被上訴人永然公司之業務。上訴人主張被上訴人永
      然公司包攬船舶勞務工作，再轉交予定佳工程行云云，應
      不可採。
二、被上訴人永然公司與己○○間是否有承攬關係？
（一）查上訴人雖復舉己○○即定佳工程行負責人於勞委會北區
      勞動檢查所訪談時陳稱伊與被上訴人永然公司之間承攬關
      係大概有十五年之久了等語（見上開第一次更審卷第24頁
      ），然查解固作業並非被上訴人永然公司之業務，已如前
      述，是己○○所述其與被上訴人永然公司合作十五年之事
      實，應解為己○○曾多次承作被上訴人永然公司代理船舶
      之勞務而已，尚難認被上訴人永然公司與己○○間有承攬
      關係。
（二）且查被上訴人永然公司為水晶輪之代理人，已如前述，故
      被上訴人永然公司縱有通知己○○前往水晶輪從事解固等
      工作，亦係代理水晶輪通知己○○前往工作，效力及於水
      晶輪船東，被上訴人永然公司與己○○間應無承攬關係。
三、被上訴人永然公司當時有無派人員在現場共同作業？
    查上訴人主張被上訴人永然公司係將其統包之進港船舶勞務
    工作，分包予三協理貨行、鎮洲裝卸股份有限公司（以下稱
    鎮洲公司）、定佳工程行等單位及派遣台車共同作業云云。
    惟按勞安法第18條第1項係規定：「事業單位與承攬人、再
    承攬人分別僱用勞工共同作業時，為防止職業災害，原事業
    單位應採取左列必要措施：一、設置協定組織，並指定工作
    場所負責人，擔任指揮及協調之工作。二、工作之連繫與調
    整。三、工作場所之巡視。四、相關承攬事業間之安全衛生
    教育之指導及協助。五、其他為防止職業災害之必要事項」
    ，此乃針對事業單位與承攬人、再承攬人分別僱用勞工共同
    作業時，為防止職業災害，要求該事業單位採取該條項所列
    各款之必要措施。易言之，所謂「共同作業」，係指原事業
    單位將其事業之一部分交付承攬時，而與承攬人、再承攬人
    於同一時期，同一區域分別僱用勞工共同作業而言。而查被
    上訴人永然公司並非承攬人，已如前述，即非上開法條之事
    業單位，況上訴人所舉被上訴人甲○○於基隆地檢署93年8
    月17日訊問筆錄內容，僅稱「船舶有任何需要都會提供服務
    」、「船舶一靠岸我會去找船長寒喧，因我們是代理船舶，
    剛好碼頭與人談話，所以出現在現場，我不是到場監督」等
    語（見上開第一次更審卷第28頁），證人即勞委會北區勞動
    檢查所檢查員丙○○於本院準備程序中證稱：「根據我調查
    永然公司沒有任何人員在場」等語（見本院卷第86頁反面）
    ，且上訴人亦未舉證證明被上訴人永然公司於同一時期、同
    一地區僱用勞工同時施工情事，自無勞安法第18條「共同作
    業」之情形。
四、有無違反勞安法第16、17、18條規定之適用？
（一）按「『雇主』對左列事項應有符合標準之必要安全衛生設
      備：…四防止採石﹑採掘﹑裝卸﹑搬運﹑堆積及採伐等作
      業中引起之危害；五防止有墜落﹑崩塌等之虞之作業場所
      引起之危害。…」；又按「事業單位以其『事業招人承攬
      』時，其承攬人就承攬部分負本法所定僱主之責任；原事
      業單位就職業災害補償仍應與承攬人員負連帶責任。再承
      攬者亦同。」、再按「事業單位以其事業之全部或一部分
     『交付承攬』時，應於事前告知該承攬人有關其事業工作
      環境、危害因素暨本法及有關安全衛生規定應採取之措施
      」、末按「事業單位與承攬人﹑再承攬人分別僱用勞工『
      共同作業』時，為防止職業災害，原事業單位應採取左列
      必要措施：一設置協議組織，並指定工作場所負責人，擔
      任指揮及協調之工作。二工作之連繫與調整。三工作場所
      之巡視。四相關承攬事業間之安全衛生教育之指導及協助
      。五其他為防止職業災害之必要事項。」，勞安法第5條、
      第16條、第17條第1項、第18條分別定有明文。
（二）經查系爭事故發生時，被害人許志昌係受僱己○○之事實
      ，為兩造所不爭執，則被上訴人永然公司並非雇主，亦非
      以其事業招人交付承攬，已如前述，當無前開勞安法第5
      條第1項、第16條、第17條規定之適用，又被上訴人永然
      公司未與己○○在系爭事故發生之現場共同作業，亦如前
      述，自亦與同法第18條規定要件不合，是上訴人主張被上
      訴人永然公司違反前開勞安法之規定，並不可採。至上訴
      人所舉基隆地院94年度勞安訴字第1號刑事判決，主張該
      判決認定被上訴人永然公司亦有過失云云，惟按刑事訴訟
      所調查之證據，及刑事訴訟判決所認定之事實，於獨立之
      民事訴訟程序並無拘束力，本院自不受上開刑事判決效力
      所拘束。故被上訴人丁○○即無因執行公司業務違反法令
      或違反保護他人之法令，致許志昌受傷死亡之行為，則上
      訴人主張被上訴人永然公司應依公司法第28條第2項、民
      法第184條第1項、第2項規定，負侵權行為責任，或依公
      司法第23條規定，與被上訴人丁○○負連帶賠償責任云云
      ，或與被上訴人甲○○依民法188第1項負連帶賠償責任，
      均無可採。
五、綜上，上訴人本於勞安法第16條、第17條第1項、第18條規
    定，請求被上訴人永然公司應與己○○連帶給付上訴人戊○
    ○1,234,238元、上訴人乙○○411,413元；及依公司法第28
    條第2項、民法第184條第1項、第2項、公司法第23條、民法
    188第1項之侵權行為法律關係，請求被上訴人連帶給付戊○
    ○5,166,000元、乙○○1,500,000元，及均自93年10月23日
    起至清償日止，按年息5%計算之利息，為無理由，不應准許
    。原審就此部分為上訴人敗訴之判決，及駁回其假執行之聲
    請，並無不合。上訴意旨指摘原判決此部分不當，求予廢棄
    改判，為無理由，應予駁回。
六、本件事證已臻明確，兩造提出之其餘攻擊防禦方法及證據，
    與本件判決結果無影響，爰不一一論駁，併此敘明。
陸、據上論結，本件上訴為無理由，依民事訴訟法第449條第1項
    、第78條，判決如主文。
中    華    民    國    98    年    2     月    24    日
                    民事第五庭
                        審判長法  官  魏麗娟
                              法  官  陳博享
                              法  官  黃雯惠
正本係照原本作成。
如不服本判決，應於收受送達後20日內向本院提出上訴書狀，其
未表明上訴理由者，應於提出上訴後20日內向本院補提理由書狀
（均須按他造當事人之人數附繕本）上訴時應提出委任律師或具
有律師資格之人之委任狀；委任有律師資格者，另應附具律師資
格證書及釋明委任人與受任人有民事訴訟法第466條之1第1項但
書或第2項（詳附註）所定關係之釋明文書影本。
中    華    民    國    98    年    2     月    25    日
                              書記官  秦慧榮
附註：
民事訴訟法第466條之1（第1項、第2項）：
對於第二審判決上訴，上訴人應委任律師為訴訟代理人。但上訴
人或其他法定代理人具有律師資格者，不在此限。
上訴人之配偶、三親等內之血親、二親等內之姻親，或上訴人為
法人、中央或地方機關時，其所屬專任人員具有律師資格並經法
院認為適當者，亦得為第三審訴訟代理人。


司法院資訊處製作；財團法人民間司法改革基金會備份。
